---
title: "MBLClustering: Gaussian Mixture Models with Outlier Detection"
author: "Skander HAJ MABROUK & Maram NASR"
date: "`r Sys.Date()`"
output: rmarkdown::html_vignette
vignette: >
  %\VignetteIndexEntry{MBLClustering: Gaussian Mixture Models with Outlier Detection}
  %\VignetteEngine{knitr::rmarkdown}
  %\VignetteEncoding{UTF-8}
---

```{r setup, include=FALSE}
knitr::opts_chunk$set(
  echo = TRUE,
  warning = FALSE,
  message = FALSE,
  fig.width = 10,
  fig.height = 6,
  fig.align = "center"
)
```

## Introduction

MBLClustering est un package R qui implémente des modèles de mélange gaussiens (Gaussian Mixture Models - GMM) avec détection intégrée d'outliers. Le package utilise une composante uniforme pour modéliser les outliers et sélectionne automatiquement le meilleur modèle en utilisant le critère BIC (Bayesian Information Criterion).

## Fonctionnalités principales

1. Clustering : Partitionnement des données en K clusters gaussiens

2. Détection d'outliers : Identification automatique des points aberrants

3. Sélection de modèle : Choix automatique entre modèle avec ou sans outliers via BIC

4. Visualisation : Fonctions intégrées pour visualiser les résultats

5. Robustesse : Initialisations multiples pour éviter les optimums locaux

## Installation du package

```{r, eval=FALSE}
# Installation depuis le fichier source local
install.packages("MBLClustering_1.0.0.tar.gz", repos = NULL, type = "source")
```

## Chargement du package

```{r}
# Chargement du package
library(MBLClustering)
```

## 1. Données simulées

### 1.1 Génération de données avec clusters et outliers

```{r}
# Charger les packages nécessaires
library(mvtnorm)

set.seed(123)

# Paramètres
n_cluster1 <- 100
n_cluster2 <- 100
n_cluster3 <- 100
n_outliers <- 30  # Réduire le nombre d'outliers

# Générer trois clusters gaussiens bien séparés
cluster1 <- mvtnorm::rmvnorm(n_cluster1, mean = c(0, 0), sigma = diag(2) * 0.3)
cluster2 <- mvtnorm::rmvnorm(n_cluster2, mean = c(4, 4), sigma = matrix(c(0.5, 0.2, 0.2, 0.5), 2, 2))
cluster3 <- mvtnorm::rmvnorm(n_cluster3, mean = c(-3, 5), sigma = matrix(c(0.4, -0.1, -0.1, 0.4), 2, 2))

# Générer des outliers éloignés
outliers <- cbind(
  runif(n_outliers, -8, 8),
  runif(n_outliers, -3, 10)
)

# Combiner les données
data <- rbind(cluster1, cluster2, cluster3, outliers)

# Créer un vecteur de vérité terrain
true_labels <- c(
  rep(1, n_cluster1),
  rep(2, n_cluster2),
  rep(3, n_cluster3),
  rep(4, n_outliers)
)

# Visualiser
par(mfrow = c(1, 2))
plot(data, pch = 19, col = true_labels, 
     main = "Données simulées",
     xlab = "Dimension 1", ylab = "Dimension 2")
legend("topleft", legend = paste("Cluster", 1:4),
       pch = 19, col = 1:4, cex = 0.8)

plot(data, pch = 19, col = ifelse(true_labels == 4, "red", "gray"),
     main = "Outliers en rouge",
     xlab = "Dimension 1", ylab = "Dimension 2")
legend("topleft", legend = c("Clusters", "Outliers"),
       pch = 19, col = c("gray", "red"))
par(mfrow = c(1, 1))
```

## 2. Application du clustering avec détection d'outliers

### 2.1 Exécution de l'algorithme

```{r}
# Appliquer l'algorithme GMM avec détection d'outliers
# Nous cherchons 3 clusters gaussiens
result <- gmm_outliers(data, K = 3, n_init = 20, max_iter = 200)

# Afficher les résultats principaux
cat("=== RÉSULTATS DU CLUSTERING ===\n")
cat("Composante uniforme sélectionnée:", result$has_uniform, "\n")
cat("Nombre d'itérations EM:", result$n_iter, "\n")
cat("Valeur BIC:", round(result$BIC, 2), "\n")
cat("Log-vraisemblance finale:", round(max(result$log_likelihood_trace), 2), "\n")
cat("\n=== DISTRIBUTION DES CLUSTERS ===\n")
print(table(result$map_assignments))

# Si des outliers sont détectés
if (result$has_uniform) {
  cat("\n=== DÉTECTION D'OUTLIERS ===\n")
  cat("Nombre d'outliers détectés:", sum(result$outliers), "\n")
  cat("Proportion d'outliers:", round(mean(result$outliers) * 100, 2), "%\n")
}
```

### 2.2 Analyse des responsabilités

```{r}
# Examiner les responsabilités (probabilités d'appartenance)
responsibilities_summary <- t(apply(result$responsibilities, 2, summary))
rownames(responsibilities_summary) <- paste("Composante", 1:ncol(result$responsibilities))

cat("=== RÉSUMÉ DES RESPONSABILITÉS ===\n")
print(round(responsibilities_summary, 4))

# Visualiser l'incertitude du clustering
uncertainty <- 1 - apply(result$responsibilities, 1, max)
cat("\n=== INCERTITUDE DU CLUSTERING ===\n")
cat("Moyenne de l'incertitude:", round(mean(uncertainty), 4), "\n")
cat("Maximum de l'incertitude:", round(max(uncertainty), 4), "\n")

# Histogramme de l'incertitude
hist(uncertainty, breaks = 30, col = "lightblue",
     main = "Distribution de l'incertitude d'affectation",
     xlab = "Incertitude (1 - probabilité max)",
     ylab = "Fréquence")
abline(v = mean(uncertainty), col = "red", lwd = 2, lty = 2)
legend("topright", legend = paste("Moyenne =", round(mean(uncertainty), 4)),
       col = "red", lwd = 2, lty = 2)
```

## 3. Visualisation des résultats

### 3.1 Visualisation des clusters

```{r}
# Visualiser les résultats du clustering
par(mfrow = c(2, 2))

# 1. Convergence de l'algorithme EM
plot(result, type = "convergence")

# 2. Affectation aux clusters
main_title <- if (result$has_uniform) {
  "Clustering avec outliers (rouge)"
} else {
  "Clustering sans détection d'outliers"
}

col_points <- if (result$has_uniform) {
  ifelse(result$outliers, "red", result$map_assignments)
} else {
  result$map_assignments
}

plot(data, pch = 19, 
     col = col_points,
     main = main_title,
     xlab = "Dimension 1", ylab = "Dimension 2")

# Ajouter les centres des clusters
points(result$parameters$mu, pch = 17, col = "blue", cex = 2, lwd = 2)

# 3. Comparaison avec la vérité terrain
plot(data, pch = 19, col = true_labels,
     main = "Vérité terrain",
     xlab = "Dimension 1", ylab = "Dimension 2")

# 4. Matrice de confusion (si on connaît la vérité terrain)
if (result$has_uniform) {
  # Recalculer les labels en considérant les outliers comme classe séparée
  pred_labels <- ifelse(result$outliers, 4, result$map_assignments)
} else {
  pred_labels <- result$map_assignments
}

# Calculer la matrice de confusion
conf_matrix <- table(Vérité = true_labels, Prédiction = pred_labels)

plot(1, type = "n", xlim = c(0, 1), ylim = c(0, 1), 
     xlab = "", ylab = "", axes = FALSE,
     main = "Performance vs vérité terrain")
text(0.5, 0.5, paste(capture.output(print(conf_matrix)), collapse = "\n"), 
     family = "mono", cex = 0.8)

par(mfrow = c(1, 1))
```

### 3.2 Visualisation des distributions gaussiennes estimées

```{r}
# Fonction pour dessiner les ellipses
draw_ellipse_simple <- function(center, cov_matrix, col = "blue") {
  tryCatch({
    # Obtenir les points de l'ellipse
    theta <- seq(0, 2 * pi, length.out = 100)
    circle <- cbind(cos(theta), sin(theta))
    
    # Échelle par les valeurs propres
    eig <- eigen(cov_matrix)
    ellipse_points <- t(center + t(circle %*% diag(sqrt(eig$values)) %*% t(eig$vectors)))
    
    lines(ellipse_points, col = col, lty = 2, lwd = 2)
  }, error = function(e) {
    # Si échec, ne rien faire
  })
}

# Préparer les couleurs et symboles
point_colors <- if (result$has_uniform && any(result$outliers)) {
  ifelse(result$outliers, "red", "gray70")
} else {
  "gray70"
}

point_symbols <- if (result$has_uniform && any(result$outliers)) {
  ifelse(result$outliers, 4, 19)
} else {
  19
}

plot(data, pch = point_symbols, col = point_colors,
     main = "Distributions gaussiennes estimées",
     xlab = "Dimension 1", ylab = "Dimension 2")

# Ajouter les centres
cluster_colors <- rainbow(result$K)
points(result$parameters$mu, pch = 17, col = cluster_colors, cex = 2, lwd = 2)

# Ajouter les ellipses
for (k in 1:result$K) {
  draw_ellipse_simple(result$parameters$mu[k, ], 
                      result$parameters$sigma[, , k], 
                      col = cluster_colors[k])
}

# Légende
if (result$has_uniform && any(result$outliers)) {
  legend("topleft", 
         legend = c(paste("Cluster", 1:result$K), "Outliers"),
         pch = c(rep(17, result$K), 4),
         col = c(cluster_colors, "red"),
         bg = "white")
} else {
  legend("topleft", 
         legend = paste("Cluster", 1:result$K),
         pch = 17,
         col = cluster_colors,
         bg = "white")
}
```

## 4. Sélection du nombre de clusters

### 4.1 Exploration de différentes valeurs de K

```{r}
# Évaluer différentes valeurs de K
k_values <- 1:6
results_list <- list()
BIC_values <- numeric(length(k_values))
has_uniform_list <- logical(length(k_values))

cat("=== SÉLECTION DU NOMBRE DE CLUSTERS ===\n")
for (i in seq_along(k_values)) {
  K <- k_values[i]
  cat("\nTest avec K =", K, "...\n")
  
  results_list[[i]] <- gmm_outliers(data, K = K, n_init = 10, max_iter = 150)
  BIC_values[i] <- results_list[[i]]$BIC
  has_uniform_list[i] <- results_list[[i]]$has_uniform
  
  cat("  BIC:", round(BIC_values[i], 2), "\n")
  cat("  Uniforme:", has_uniform_list[i], "\n")
  cat("  Clusters détectés:", length(unique(results_list[[i]]$map_assignments)), "\n")
}

# Trouver le meilleur K (BIC minimum)
best_k <- k_values[which.min(BIC_values)]
cat("\n=== MEILLEUR MODÈLE ===\n")
cat("K optimal:", best_k, "\n")
cat("BIC minimal:", round(min(BIC_values), 2), "\n")
cat("Composante uniforme:", results_list[[which.min(BIC_values)]]$has_uniform, "\n")
```

### 4.2 Visualisation de la sélection de modèle

```{r}
# Visualiser l'évolution du BIC
par(mfrow = c(1, 2))

plot(k_values, BIC_values, type = "b", pch = 19, lwd = 2,
     xlab = "Nombre de clusters (K)", ylab = "BIC",
     main = "Sélection de modèle par BIC",
     col = ifelse(k_values == best_k, "red", "blue"))
points(best_k, min(BIC_values), pch = 17, col = "red", cex = 2)
text(best_k, min(BIC_values), paste("K =", best_k), 
     pos = 3, col = "red", font = 2)

# Visualiser la convergence pour le meilleur modèle
best_result <- results_list[[which.min(BIC_values)]]
plot(best_result, type = "convergence", main = paste("Convergence EM (K =", best_k, ")"))

par(mfrow = c(1, 1))
```

## 5. Analyse des outliers

###5.1 Caractérisation des outliers détectés

```{r}
if (result$has_uniform) {
  # Extraire les outliers
  outlier_data <- data[result$outliers, ]
  inlier_data <- data[!result$outliers, ]
  
  # Statistiques descriptives
  cat("=== ANALYSE DES OUTLIERS ===\n")
  cat("Nombre total de points:", nrow(data), "\n")
  cat("Outliers détectés:", nrow(outlier_data), "(", 
      round(nrow(outlier_data)/nrow(data)*100, 1), "%)\n\n")
  
  cat("=== STATISTIQUES DES OUTLIERS ===\n")
  
  # Distances aux centres des clusters
  distances <- matrix(NA, nrow(data), result$K)
  for (k in 1:result$K) {
    centered <- sweep(data, 2, result$parameters$mu[k, ], "-")
    distances[, k] <- sqrt(rowSums(centered^2))
  }
  
  min_distances <- apply(distances, 1, min)
  
  cat("Distance moyenne au centre le plus proche:\n")
  cat("  - Tous les points:", round(mean(min_distances), 3), "\n")
  cat("  - Outliers:", round(mean(min_distances[result$outliers]), 3), "\n")
  cat("  - Inliers:", round(mean(min_distances[!result$outliers]), 3), "\n\n")
  
  cat("Probabilité maximale d'appartenance:\n")
  max_probs <- apply(result$responsibilities, 1, max)
  cat("  - Outliers (moyenne):", round(mean(max_probs[result$outliers]), 4), "\n")
  cat("  - Inliers (moyenne):", round(mean(max_probs[!result$outliers]), 4), "\n")
  
  # Visualisation des distances
  par(mfrow = c(1, 2))
  
  boxplot(min_distances ~ result$outliers,
          names = c("Inliers", "Outliers"),
          col = c("lightgreen", "lightcoral"),
          main = "Distances aux centres des clusters",
          ylab = "Distance minimale")
  
  hist(max_probs[!result$outliers], col = rgb(0, 1, 0, 0.5), 
       breaks = 30, xlim = c(0, 1),
       main = "Probabilités d'appartenance",
       xlab = "Probabilité max", ylab = "Fréquence")
  hist(max_probs[result$outliers], col = rgb(1, 0, 0, 0.5), 
       breaks = 30, add = TRUE)
  legend("topright", legend = c("Inliers", "Outliers"),
         fill = c(rgb(0, 1, 0, 0.5), rgb(1, 0, 0, 0.5)))
  
  par(mfrow = c(1, 1))
}
```

### 5.2 Détection d'outliers dans différentes dimensions

```{r}
### 5.2 Détection d'outliers dans différentes dimensions

# Exemple avec données en 3D
set.seed(456)

# Générer des données 3D
n_points <- 300
n_outliers_3d <- 30

# Clusters 3D
cluster1_3d <- mvtnorm::rmvnorm(n_points, mean = c(0, 0, 0), sigma = diag(3) * 0.5)
cluster2_3d <- mvtnorm::rmvnorm(n_points, mean = c(4, 4, 4), sigma = diag(3) * 0.7)
outliers_3d <- matrix(stats::runif(n_outliers_3d * 3, -5, 10), ncol = 3)

data_3d <- rbind(cluster1_3d, cluster2_3d, outliers_3d)

# Appliquer le clustering
result_3d <- gmm_outliers(data_3d, K = 2, n_init = 10)

cat("=== RÉSULTATS 3D ===\n")
cat("Dimensions des données:", dim(data_3d), "\n")
cat("K utilisé:", result_3d$K, "\n")
cat("Composante uniforme:", result_3d$has_uniform, "\n")
if (result_3d$has_uniform) {
  cat("Outliers détectés:", sum(result_3d$outliers), "\n")
}

# Préparer les paramètres de visualisation
pch_points <- if (result_3d$has_uniform) {
  ifelse(result_3d$outliers, 4, 19)
} else {
  19
}

col_points <- if (result_3d$has_uniform) {
  ifelse(result_3d$outliers, "red", result_3d$map_assignments)
} else {
  result_3d$map_assignments
}

# Visualisation 3D (projection)
par(mfrow = c(1, 2))

# Projection sur les deux premières dimensions
plot(data_3d[, 1:2], 
     pch = pch_points,
     col = col_points,
     main = "Projection 2D (dimensions 1-2)",
     xlab = "Dimension 1", ylab = "Dimension 2")

# Projection sur les dimensions 1 et 3
plot(data_3d[, c(1, 3)], 
     pch = pch_points,
     col = col_points,
     main = "Projection 2D (dimensions 1-3)",
     xlab = "Dimension 1", ylab = "Dimension 3")

par(mfrow = c(1, 1))
```
## 6. Cas d'utilisation avancé : Données déséquilibrées

```{r}
# Générer des données déséquilibrées
set.seed(789)

n_large <- 500
n_small <- 50
n_outliers_imb <- 40

# Un grand cluster et un petit cluster
large_cluster <- rmvnorm(n_large, mean = c(0, 0), sigma = diag(2) * 0.8)
small_cluster <- rmvnorm(n_small, mean = c(6, 6), sigma = diag(2) * 0.3)
outliers_imb <- matrix(runif(n_outliers_imb * 2, -3, 9), ncol = 2)

data_imb <- rbind(large_cluster, small_cluster, outliers_imb)

# Appliquer le clustering
result_imb <- gmm_outliers(data_imb, K = 2, n_init = 15)

cat("=== DONNÉES DÉSÉQUILIBRÉES ===\n")
cat("Taille cluster 1:", n_large, "points\n")
cat("Taille cluster 2:", n_small, "points\n")
cat("Outliers:", n_outliers_imb, "points\n\n")

cat("Résultats du clustering:\n")
cluster_sizes <- table(result_imb$map_assignments)
print(cluster_sizes)

if (result_imb$has_uniform) {
  cat("\nOutliers détectés:", sum(result_imb$outliers), "\n")
  cat("Proportion correcte:", 
      round(sum(result_imb$outliers) / n_outliers_imb * 100, 1), "%\n")
}

# Visualisation
plot(data_imb, 
     pch = if (result_imb$has_uniform) {
       ifelse(result_imb$outliers, 4, 19)
     } else {
       19
     },
     col = if (result_imb$has_uniform) {
       ifelse(result_imb$outliers, "red", result_imb$map_assignments)
     } else {
       result_imb$map_assignments
     },
     main = "Clustering sur données déséquilibrées",
     xlab = "Dimension 1", ylab = "Dimension 2")

# Ajouter les centres
points(result_imb$parameters$mu, pch = 17, col = "blue", cex = 2, lwd = 2)

# Ajouter la taille des clusters dans la légende
legend("topleft", 
       legend = c(paste("Cluster 1 (n=", cluster_sizes[1], ")", sep = ""),
                  paste("Cluster 2 (n=", cluster_sizes[2], ")", sep = ""),
                  if (result_imb$has_uniform) paste("Outliers (n=", sum(result_imb$outliers), ")", sep = "") else NULL,
                  "Centres"),
       pch = c(19, 19, if (result_imb$has_uniform) 4 else NULL, 17),
       col = c(1, 2, if (result_imb$has_uniform) "red" else NULL, "blue"),
       bg = "white")
```

## 7. Données réelles : dataset *iris*

Dans cette section, nous testons le package sur un dataset réel bien connu : `iris`
L'objectif est double :
1) vérifier que le clustering retrouve correctement les 3 groupes naturels (espèces),
2) vérifier le comportement de la détection d'outliers sur données réelles.

### 7.1 Chargement et pré-traitement

```{r}
data(iris)

# Garder uniquement les variables numériques
X_iris <- as.matrix(iris[, 1:4])
y_iris <- iris$Species

# Standardisation (important pour un GMM si les échelles diffèrent)
X_iris_sc <- scale(X_iris)

# Aperçu
summary(X_iris)
table(y_iris)
```

### 7.2 Clustering sur iris (sans outliers artificiels)

On fixe K = 3 (3 espèces connues).

```{r}
set.seed(42)

res_iris <- gmm_outliers(X_iris_sc, K = 3, n_init = 10, max_iter = 150)

cat("Uniforme sélectionnée :", res_iris$has_uniform, "\n")
cat("BIC :", round(res_iris$BIC, 2), "\n")
cat("Itérations EM :", res_iris$n_iter, "\n")
cat("LogLik finale :", round(max(res_iris$log_likelihood_trace), 2), "\n")
```

**Comparaison avec la vérité terrain (simple et parlant) :**

```{r}
# Si uniforme (peu probable ici), on met une classe "Outlier"

pred_iris <- res_iris$map_assignments
if (res_iris$has_uniform && !is.null(res_iris$outliers)) {
pred_iris <- ifelse(res_iris$outliers, "Outlier", paste0("C", pred_iris))
} else {
pred_iris <- paste0("C", pred_iris)
}

cat("Table de contingence (clusters vs espèces):\n")
print(table(Cluster = pred_iris, Species = y_iris))
```

### 7.3 Visualisation 2D (PCA) des clusters

**Comme les données sont en 4D, on projette en 2D avec PCA pour visualiser.**
```{r}
pca <- prcomp(X_iris_sc, center = FALSE, scale. = FALSE)
Z <- pca$x[, 1:2]

par(mfrow = c(1, 2))

# Vérité terrain

plot(Z, col = as.numeric(y_iris), pch = 19,
main = "Iris - vérité terrain (PCA 2D)",
xlab = "PC1", ylab = "PC2")
legend("topright", legend = levels(y_iris), col = 1:3, pch = 19, cex = 0.8)

# Clustering

col_pred <- if (res_iris$has_uniform && !is.null(res_iris$outliers)) {
ifelse(res_iris$outliers, "red", res_iris$map_assignments)
} else {
res_iris$map_assignments
}
plot(Z, col = col_pred, pch = 19,
main = "MBLClustering - clusters (PCA 2D)",
xlab = "PC1", ylab = "PC2")

par(mfrow = c(1, 1))
```

### 7.4 Ajout de quelques outliers extrêmes

Même si iris est propre, on peut simuler une contamination réaliste :
on ajoute quelques points très éloignés (sur les données standardisées),
pour tester si la composante uniforme est sélectionnée.

```{r}
set.seed(123)

X_conta <- X_iris_sc

# Ajouter 6 points extrêmes

outliers_added <- matrix(rnorm(6 * ncol(X_conta), mean = 0, sd = 1), ncol = ncol(X_conta))
outliers_added <- outliers_added * 6  # les rendre très éloignés

X_conta2 <- rbind(X_conta, outliers_added)

res_conta <- gmm_outliers(X_conta2, K = 3, n_init = 10, max_iter = 150)

cat("Uniforme sélectionnée :", res_conta$has_uniform, "\n")
if (res_conta$has_uniform) {
cat("Nombre d'outliers détectés :", sum(res_conta$outliers), "\n")
}
```

**Visualisation PCA**
```{r}
pca2 <- prcomp(X_conta2, center = FALSE, scale. = FALSE)
Z2 <- pca2$x[, 1:2]

col_conta <- if (res_conta$has_uniform && !is.null(res_conta$outliers)) {
ifelse(res_conta$outliers, "red", "gray70")
} else {
"gray70"
}

plot(Z2, col = col_conta, pch = 19,
main = "Iris + contamination : outliers en rouge (PCA 2D)",
xlab = "PC1", ylab = "PC2")
```

## 8. Conseils d'utilisation et bonnes pratiques

### 8.1 Paramètres recommandés

Configuration recommandée pour différentes situations :

1. Données de petite taille (< 1000 points)
result <- gmm_outliers(data, K = 2:5, n_init = 20, max_iter = 100)

2. Données de grande taille (> 1000 points)
result <- gmm_outliers(data, K = 2:10, n_init = 10, max_iter = 50)

3. Recherche du nombre optimal de clusters
BIC_values <- sapply(2:8, function(k) {
 gmm_outliers(data, K = k, n_init = 5)$BIC
})
optimal_k <- which.min(BIC_values) + 1

4. Pour données à haute dimension
Consider using PCA first to reduce dimensions
pca <- prcomp(data, scale = TRUE)
reduced_data <- pca$x[, 1:min(10, ncol(data))]
result <- gmm_outliers(reduced_data, K = 3, n_init = 15)

### 8.2 Interprétation des résultats

Les principaux éléments à examiner dans les résultats :

1. has_uniform : Indique si des outliers ont été détectés

2. BIC : Valeur du critère BIC (plus bas = meilleur modèle)

3. map_assignments : Affectation des points aux clusters

4. log_likelihood_trace : Convergence de l'algorithme EM

5. responsibilities : Probabilités d'appartenance (utile pour l'incertitude)

### 8.3 Dépannage

Problèmes courants et solutions :

- Échec des initialisations : Augmentez n_init

- Convergence lente : Augmentez max_iter ou réduisez tol

- Matrices de covariance singulières : Les données peuvent être colinéaires

- BIC toujours en faveur du modèle sans outliers : Réduisez la variance attendue des outliers
  
## 9. Validation et Diagnostic Avancés

### 9.1 Comparaison de modèles

```{r}
# Comparer différents modèles
model_comparison <- compare_models(data, K_range = 1:6, criterion = "BIC")

# Afficher les résultats
print(model_comparison)

# Visualiser
plot(model_comparison)
```

### 9.2 Diagnostics du meilleur modèle

```{r}
# Obtenir le meilleur modèle
best_K <- attr(model_comparison, "best_K")
best_model <- gmm_outliers(data, K = best_K, n_init = 10)

# Diagnostics avancés
plot_diagnostics(best_model, type = "advanced")
```
### 9.3 Métriques de validation

```{r}
# Calculer les métriques avec vérité terrain
metrics <- calculate_metrics(best_model, true_labels = true_labels)

# Résumé
cat("RÉSUMÉ DES MÉTRIQUES\n")
summary(metrics)

# Détails complets
cat("\nMÉTRIQUES DÉTAILLÉES\n")
print(metrics)
```

### 9.4 Recommandations pratiques

### 9.4 Recommandations pratiques

```{r}
cat("TEST FINAL\n")
cat("Package installé :", as.character(packageVersion("MBLClustering")), "\n")
cat("Fonction gmm_outliers fonctionne :", !is.null(best_model), "\n")
cat("Nouvelles fonctionnalités disponibles :\n")
cat("  - compare_models :", exists("compare_models"), "\n")
cat("  - plot_diagnostics :", exists("plot_diagnostics"), "\n")
cat("  - calculate_metrics :", exists("calculate_metrics"), "\n")
cat("\nWORKFLOW RECOMMANDÉ\n")
cat("1. compare_models() pour sélectionner K\n")
cat("2. gmm_outliers() avec le K optimal\n")
cat("3. plot_diagnostics() pour vérifier la qualité\n")
cat("4. calculate_metrics() pour évaluer objectivement\n")
cat("5. Utiliser les résultats pour l'analyse\n")
```

## 10. Conclusion

Le package MBLClustering offre une implémentation robuste des modèles de mélange gaussiens avec détection intégrée d'outliers. Ses principales forces sont :

  - Automatisation : Sélection automatique du modèle (avec/sans outliers) via BIC
  
  - Robustesse : Initialisations multiples pour éviter les optimums locaux
  
  - Interprétabilité : Résultats complets et visualisations intégrées
  
  - Flexibilité : Applicable à des données de différentes dimensions et tailles

Le package est particulièrement utile pour :

  - L'exploration de données avec présence potentielle d'outliers
  
  - Le clustering quand le nombre de clusters est inconnu
  
  - Les applications nécessitant à la fois clustering et nettoyage de données
